【裁判字號】    91,訴,1182
【裁判日期】    920515
【裁判案由】    服務標章
【裁判全文】
臺北高等行政法院判決                            九十一年度訴字第一一八二號
                              .
    原      告  甲○○
    訴訟代理人  丁○○
    被      告  經濟部
    代  表  人  林義夫部長）.
    訴訟代理人  丙○○
    參  加  人  乙○○
    訴訟代理人  戊○○
右當事人間因服務標章事件，原告不服經濟部中華民國九十一年二月七日經訴字第０
九一０六一０二五五０號訴願決定，提起行政訴訟，並經本院裁定命參加人獨立參加
被告之訴訟。本院判決如左：
    主  文
原告之訴駁回。
訴訟費用由原告負擔。
    事  實
一、事實概要：緣原告前於民國（下同）八十六年九月二日以「立德LIH DER」服務
    標章，指定於當時商標法施行細則第四十九條所定商品及服務分類表第四十二類
    之訴願、再訴願、民事訴訟及行政訴訟代理人、．．．商標、專利、非訟事件、
    土地登記、工商登記之代理．．．等之服務，向原處分機關之前身經濟部中央標
    準局申請註冊，經核准審定為第一０六七七八號服務標章，於八十八年一月十六
    日註冊（如附圖一，下稱系爭標章）。嗣參加人以該註冊服務標章有違註冊時商
    標法第七十七條準用第三十七條第十二款之規定，檢據如附圖二之標章（下稱據
    以評定標章）對之申請評定，經原處分機關智慧財產局審查，以九十年九月二十
    日中台評字第八九０三六五號服務標章評定書為申請不成立之處分。參加人不服
    ，提起訴願，經被告為「原處分撤銷，由原處分機關另為適法之處分」之決定，
    原告不服，遂提起本件行政訴訟。
二、兩造聲明（原告及參加人未於言詞辯論期日到場，聲明及陳述依彼等於準備程序
    之陳述及原告之起訴狀與參加人所提書狀所載）：
  (一)原告聲明：訴願決定撤銷。
  (二)被告及參加人聲明求為判決：駁回原告之訴。
三、兩造之爭點：
    系爭標章是否與據以評定標章構成近似？
甲、原告主張之理由：
一、程序事項：
    按「除前項情形外，有民事、刑事或其他行政爭訟牽涉行政訴訟之裁判者，行政
    法院在該民事、刑事或其他行政爭訟終結前，得以裁定停止訴訟程序。」行政訴
    訟法第一百七十七條第二項定有明文。查原決定亦載「至參加人是否具有商標、
    專利、工商登記及地政登記代理人資格，得否依法從事該項服務，核屬據以評定
    標章有無合法使用，另案撤銷之問題，尚難執為兩標章指定服務非屬同一或類似
    之論據。」，為此原告對該參加人註冊據以評定標章已依法檢舉撤銷之，此有原
    處分機關之收文章及規費收據可證，是以倘該參加人據以評定標章經原處分機關
    審查為撤銷之處分，茲因據以評定標章既不存在，本件申請評定案則溯及既往失
    所附麗。故而本件行政訴訟程序顯有應待原告對參加人據以評定標章所為之檢舉
    撤銷案，有確定之結果後再為審理，以免該據以評定標章不存在使本件申請評定
    案溯及既往失所附麗，繼而致使本件行政訴訟為無益之審理，徒然浪費司法資源
    。
二、實體理由：
  (一)首查原告系爭標章所指定之服務與參加人註冊第三六一六三號「力得及圖
    LEADER」註冊標章所指定之服務，非屬相同或類似：
  1.首查前揭二標章之服務項目並非相同：
  (1)按改制前行政法院七十二年判字第一五七五號判例明示：「被告機關職司商標註
    冊申請之准駁，其審查應循一切法律規定周詳為之。」合先說明。
  (2)查原告八十四年即加入桃園律師公會執業，此有卷內桃園律師公會名簿可稽。
    茲為表彰自己所提供之法律服務，於八十六年依商標法第七十二條第一項之規定
    申請「立德法律事務所LIH DER LAW OFFICES」圖文註冊，此由系爭標章所指定
    計二十項之服務均係律師業務可知。
  (3)案經原處分機關依循商標法及相關法規一切規定周詳審查後，以：
    本案申請無須舉出混淆誤認之虞之有利事證，即本案並無違反商標法第七十七條
    準用第三十七條第一項第十二款之情事，惟應據實陳述意見、據實說明本件標章
    如何使用之態樣及「法律事務所LAW OFFICES」不在專用之列，否則有違反商標
    法第七十七條準用第三十七條第一項第十款規定之嫌。（參原處分機關八十七年
    八月二十八日標商五七０字第０二七二００號函）。
  (4)是顯見原告之標章既經原處分機關如前述詳為審核後始准公告註冊，則參加人指
    摘系爭標章之註冊有違商標法第七十七條準用第三十七條第一項第十二款：「相
    同或近似他人同一服務或類似服務之註冊標章」云云，要無可能。
  (5)況按現行商標法施行細則第五十條準用同細則第四十條第二款之規定，商標評定
    案件適用註冊時之規定。查參加人註冊之標章，依其七十六年申請時之商標法施
    行細則第二十八條規定，指定服務類別為第八「不屬別類之其他服務」類，並具
    體列舉服務名稱為：「一、承辦工商登記、地政登記業務之服務。二、不動產買
    賣、介紹、徵信調查等業務之服務。三、代辦國內外商標著作權之申請業務之服
    務」等三項。又依現行申請規定，應以一類一案為原則，惟對照現行商標法施行
    細則第四十九條「商品及服務分類表」，參加人七十六年所指定之服務類別，應
    相當於現行之第三十五類「事務處理」或第三十六類「不動產業務」，惟無論何
    者，均與第四十二類「法律服務」顯係不同。
  2.次查前揭二標章之服務項目亦無類似，使人混淆之虞云云之情事：
  (1)按商標法第七十二條第四項明定：「服務標章類似服務之認定不受施行細則分類
    之限制。」茲查案內二標章指定服務類別本即不同，況按商標（服務標章準用之
    ）申請以一類一案為原則，原告八十八年註冊之標章係指定於第四十二法律服務
    類，類似群組碼亦均為四十二類之細目；惟參加人據以評定之標章類似群組碼竟
    含有三十五、三十六、三十七、四十二類等四類之細目，故自不得單以其「類似
    群組碼」為認定是否類似之標準，否則不但有悖於上開商標法第七十二條第四項
    之規定，亦有違一類一案之申請原則。
  (2)次按商標法施行細則第五十條服務標章準用同細則第十五條商標之規定：（第一
    項）「商標圖樣之近似，以具有普通知識經驗之購買人，於購買時施以普通所用
    之注意，有無混同誤認之虞判斷之。」、（第三項）「類似服務，應依一般社會
    通念，市場交易情形，並參酌該服務之性質、內容、提供者、行銷管道及場所或
    對象各種相關因素判斷之。」，次予說明。
  (3)原告案內八十八年註冊之標章所具體列舉之服務內容均係律師業務、服務對象委
    託服務之前提乃係系爭標章註冊人即原告以其律師資格所提供法律服務為前提、
    且服務之諮詢場所亦標明係「法律事務所」；凡此相較於參加人「力得及圖
    LEADER」註冊標章所具體列舉之服務內容均只係「申請事務之處理」，並非依法
    設立法律事務所提供法律服務（律師法第四十八條第一項、第五十條第一項及第
    十一條第一項所定之者：「未取得律師資格，意圖營利而辦理訴訟案件者，除依
    法令執行業務者外，處一年以下有期徒刑，得併科新臺幣三萬元以上十五萬元以
    下罰金。」、「未取得律師資格，意圖營利，設立『事務所』而僱用律師執行職
    務者，處一年以下有期徒刑，得併科新臺幣三萬元以上十五萬元以下罰金。」及
    「律師非加入律師公會，不得執行職務。」，參加人不具律師資格，若渠設立事
    務所提供各項與法律相關之業務，則有刑責），在在均屬有異。
  (4)是則原告註冊標章所提供係律師業務，參加人據以評定標章所提供係「非律師業
    務」，二者本無類似混淆之虞。即參加人依前開律師法各條規定不得提供法律服
    務，依其服務之內容、性質、對象、提供者、場所、行銷管道等，以一般社會通
    念觀之，具普通經驗之服務對象，於接受服務時施以普通之注意，就此兩者間並
    無混淆誤認之虞。除非參加人違法設立「事務所」或自行加註令人誤以為提供法
    律服務之附記，否則此二服務標章專用權之範圍本不相同，亦無類似有令人混淆
    之情事。
  (5)綜上，依商標法施行細則第五十條服務標章準用同細則第十五條第一項商標之規
    定及同條第三項之規定，本案依一般社會通念，市場交易情形，並參酌二者服務
    性質、內容、提供者、場所、行銷管道或對象等各種相關因素綜合判斷，參加人
    據以評定標章與原告註冊之標章，絕無使人混淆之虞。況同依商標法施行細則第
    五十條服務標章準用同細則第三條第一項之規定：「商標之各項申請違反有關法
    令所定之程序或程式而得補正者，商標主管機關應通知限期補正。」；又原處分
    機關「具結書」亦明載：「申請．．．法律．．須經相關主管機關特許之服務項
    目，仍請檢送具體營業證明文件」等語，是知參加人若申請法律服務之特許項目
    不得以具結書代之。由此更見原決定於第二頁既引用商標法施行細則第十五條第
    三項：「類似服務，應依一般社會通念，市場交易情形，並參酌該服務之性質、
    內容、提供者、行銷管道及場所或對象各種相關因素判斷之。」，後又於第四頁
    載謂以：「按審究系爭服務標章之申請註冊有無違反法條之規定，應以申請註冊
    之服務標章圖樣及指定之服務判斷之，『至其實際使用之圖樣及提供之服務為何
    ，要非所問』」云云為由，而撤銷原有利於原告之處分，前後有理由上矛盾之處
    。
  (二)次查原告系爭註冊標章與參加人據以評定註冊第三六一六三號標章之圖文，非屬
    相同或近似：
  1.首按行政院七十四年十月二日台七四經字第一八０六八號函修「商標近似審查基
    準」第四（一）及（二）點雖定有：商標圖樣上之中文、外文不同，讀音相同或
    近似，有混同誤認之虞者，為讀音近似。是知，讀音近似者必以有「混同誤認之
    虞者」，始足當之。
  2.次按商標法施行細則第五十條服務標章準用同細則第二十八條第二項之規定，圖
    樣審查有無與他人之商標圖樣相同或近似時，仍以整體圖樣為準。茲查原告系爭
    第一０六七七八號服務標章，使用時整體圖樣中文為「立德法律事務所」、圖樣
    英文為「LIH DER LAW OFFICES」；而參加人據以評定之第三六一六三號註冊標
    章，圖樣中文為「力得」、圖樣英文為「LEADER」（領導者之意），整體觀之，
    二者間就外觀、觀念、讀音均不致於相似。
  3.況依同基準明定讀音近似者必以有「混同誤認之虞者」，始足當之，已如前述，
    又按商標法施行細則第十五條第三項既明定有應依各種相關因素判斷之，是以註
    冊之服務標章是否相同或近似，自應以使用上有無使人「混同誤認之虞者」判定
    之。茲查律師法第十五條及「臺北律師公會會員推展業務規範」第二條及第三條
    明定：「（第一項）律師不得利用廣播、電視、電影、報紙、廣告看版、汽球及
    其他類似媒體或媒介為廣告行為。（第二項）律師僅得藉由發送簡介、信函、傳
    真或電子郵件，在法律專業雜誌、工商名錄上刊登廣告，使用招牌，印製名片或
    卡片，或在網際網路上設置網站之方式展業務。但不得誇大、不實或引人錯誤之
    記載。」及「律師依前條第二項規定之方式推展業務時，其記載內容僅限於左列
    項目：一、『事務所名稱』．．．二、『律師姓名』．．．」，是知原告依商標
    法第七十二條第二項本文：「服務標章之使用，係將標章用於營業上之物品、文
    書或廣告，以促銷其服務者而言。」使用系爭提供法律服務之「立德」標章時，
    必僅得以書面方式且明載事務所全稱，即「立德法律事務所LIH DER LAW
    OFFICES」之中英文圖樣，故原決定載謂「力得LEADER」與「立德LIH DER」二音
    節於異時異地隔離唱乎之際難謂無使具有普通知識經驗之消費者施以普通所用之
    注意而產生混同誤認之虞云云，率認兩者為近似標章，其認事用法實難令人甘服
    。
  (三)為此起訴如上，請撤銷原不利於原告之決定，併檢附另相關就第三六一六三號「
    力得」之檢舉撤銷證明，請依行政訴訟法第一百七十七條裁定停止本件程序，待
    該檢舉撤銷案有確定之結果再進行本件審理。
乙、被告主張之理由：
一、按服務標章圖樣相同或近似於他人同一服務或類似服務之註冊服務標章者，不得
    申請註冊，為系爭服務標章註冊時商標法第七十七條準用第三十七條第十二款所
    明定。而衡酌服務標章是否近似，應以具有普通知識經驗之消費者，於消費時施
    以普通所用之注意，有無混同誤認之虞判斷之，同法施行細則第五十條準用第十
    五條第一項定有明文。又服務標章之外觀、觀念或讀音有一近似者，即屬近似之
    服務標章。至所謂類似服務，應依一般社會通念、市場交易情形，並參酌該服務
    之性質、內容、提供者、行銷管道及場所或對象等各種相關因素判斷之，同法施
    行細則第十五條第三項復定有明文，合先敘明。
二、查原告起訴狀訴稱，系爭註冊第一○六七七八號「立德LIH DER」服務標章，其
    實際使用之整體圖樣為中文「立德法律事務所」及外文「LIH DER LAW OFFICES
    」；而據以評定之註冊第三六一六三號「力得及圖Leader」服務標章圖樣則為中
    文「力得」及外文「Leader」，二者無論就外觀、觀念或讀音均不致於相似。且
    依律師法第十五條、台北律師公會會員推展業務規範第二條及第三條規定，其以
    系爭標章使用於所提供之法律服務時，僅得以書面方式且明載事務所全稱，即「
    立德法律事務所LIH DER LAW OFFICES」之中英文圖樣，故被告以「立德LIH DER
    」與「力得Leader」讀音近似，即認兩者為近似之標章，實難令人甘服云云；惟
    按服務標章專用權以請准註冊之服務標章及所指定之服務為限，為商標法第七十
    七條準用第二十一條第二項所明定，是審究系爭標章之註冊有無違反註冊時商標
    法第七十七條準用第三十七條第十二款之規定，自應以核准註冊之服務標章圖樣
    及指定使用之服務判斷之，至其實際使用之圖樣及提供之服務為何，要非所問。
    經查系爭標章圖樣係由中文「立德」及外文「LIH DER」分置上、下列，中間以
    一橫線區隔所組成，與據以評定標章圖樣相較，二者圖樣上之中文「立德」與「
    力得」，縱其字形及字義有別，然其讀音皆為相同之「ㄌㄧˋㄉㄜˊ」，且前者
    之外文「LIH DER」，與後者之外文「Leader」讀音亦極相彷彿，於異時異地隔
    離唱呼之際，難謂無使具有普通知識經驗之消費者施以普通所用之注意，而產生
    混同誤認之虞，應屬近似之標章，要無疑義。至律師法及台北律師公會會員推展
    業務規範就執業律師推展業務所為之限制規定，核非商標法就服務標章之使用所
    為之限制，要難執為兩標章不近似之論據，原告所訴並無可採。
三、又原告起訴狀復訴稱，系爭標章係指定使用於現行商標法施行細則第四十九條所
    定商品及服務分類表第四十二類之法律服務類，而據以評定標章於七十六年間申
    請註冊時，則指定使用於當時商標法施行細則第二十八條第八類之不屬別類之其
    他服務，其具體列舉之服務項目應相當於現行商品及服務分類表第三十五類之「
    事務處理」或第三十六類之「不動產業務」，均與第四十二類「法律服務」顯然
    有別。又系爭標章所具體列舉之服務內容均係「律師業務」，而據以評定標章所
    具體列舉之服務內容均只係「申請事務之處理」，且參加人不具律師資格，並無
    法提供該項律師業務，故二者指定之服務本無混淆誤認之虞，應非屬相同或類似
    之服務，自無首揭法條之適用云云。惟查，系爭標章係指定使用於現行商標法施
    行細則第四十九條所定商品及服務分類表第四十二類之訴願、再訴願、民事訴訟
    及行政訴訟代理人、．．．商標、專利、非訟事件、土地登記、工商登記之代理
    ．．．等服務；而據以評定服務標章於七十六年間申請註冊，指定使用於當時商
    標法施行細則第二十八條第八類之不屬別類之服務，其具體列舉之服務項目為「
    一、承辦工商登記、地政登記業務之服務。二、．．．。三、代辦國內商標、著
    作權之申請業務服務」，嗣於七十八年六月一日獲准註冊，並於八十八年六月一
    日延展註冊，其核准延展註冊之服務為代理國內外專利、商標、正字標記之申請
    及有關業務之處理，代理國內外專利、商標、著作權等智慧財產權之租讓、授權
    及有關業務之諮詢，代理工商登記、地政登記等服務，即為現行商標法施行細則
    第四十九條所定商品及服務分類表第四十二類所列服務中之法律服務，而依原處
    分機關八十五年八月所編印之商品及服務類似組群參考資料（修訂版），其歸屬
    於編號421100組群，另依原處分機關九十一年一月一日出版、九十一年四月十二
    日修正之商品及服務近似檢索參考資料，其歸屬於編號4211組群，皆與系爭服務
    標章所指定使用之服務為同一類似組群，且二者指定服務之性質及內容相同或相
    近，且所服務之對象亦可能重疊，依一般社會通念及市場交易情形，應屬同一或
    類似之服務，要無疑義。至參加人是否具有商標、專利、著作權等智慧財產權或
    工商登記及地政登記代理人資格，得否依法從事該項服務，核屬據以評定標章有
    無合法使用，另案申請撤銷之問題，尚難執為兩標章指定服務非屬同一或類似之
    論據。原告訴稱兩標章指定使用之服務非屬同一或類似服務，亦不足採。
四、綜上所述，系爭標章與據以評定標章應屬近似之標章，復均指定使用於同一或類
    似之服務，則系爭標章之申請註冊，是否無違首揭法條之規定，不無重行斟酌之
    餘地，原處分機關未審及此，即遽為申請不成立之處分，自有未洽。是以，被告
    所為原處分撤銷，責由原處分機關重行審酌後，另為適法處分之決定，並無違誤
    ，請駁回原告之訴。
丙、參加人主張之理由：
一、服務標章圖樣「相同或近似於他人同一商品或類似商品之註冊商標者」，依商標
    法第七十七條服務標章準用之規定，自不得申請註冊，其已註冊者，當作為無效
    ，商標法定有明文。而所謂商標圖樣相同或近似其審查基準，行政院七十四年十
    月二日台七十四經字第一八０六八號函有核定修正之核定本，第一條即明文規定
    「商標在外觀、觀念或讀音方面有一近似者，即為近似之商標。」，又第四條（
    一）規定「商標圖樣上之中文不同，讀音相同或近似，有混同誤認之虞者，為讀
    音近似。」，並舉例說「例如：『新新』與『馨馨』、『爽得』與『爽德』、『
    梅華』與『梅花嘜』」均為讀音近似之例，即為近似之商標，依商標法第三十七
    條第十二款之規定，自屬不得申請註冊，而服務標章依同法第七十七條之規定準
    用之。準此，本案系爭標章自應為註冊無效之評決。原處分機關不查，為申請不
    成立之評決，而被告機關將此一違法誤實之原處分撤銷，洵為合法之訴願決定，
    應予維持。
二、本案原處分機關作出「申請不成立」之評定書其理由有謂兩商標整體圖樣構成有
    別，然判斷兩商標（標章）近似與否，亦應就其各主要部分隔離觀察，這不但是
    原處分機關編印之商標手冊所載，也是各級訴願決定機關及行政法院所採認之見
    解。所謂主要部分，係指商標之中具有識別他我商標之部分而言，中文部分亦是
    主要部分，系爭標章與據以評定標章中文讀音完全一樣，足以產生混同誤認，應
    屬近似之標章無疑，原處分機關之評定處分實屬違法誤實，被告撤銷原處分之訴
    願決定應予維持。
三、按商標圖樣上之文字讀音相同或近似（尤其是讀音相同）被認定為近似，是因讀
    音相同以致有使一般消費者產生混同誤認之虞。讀音相同併准註冊，並非常態且
    為不法，往往是審查誤准，如有人申請、提請異議或評定，必然導致商標被異議
    成立撤銷或被評決為無效之結果，毫無例外。此可從原處分機關、訴願決定機關
    經濟部、行政院及前行政法院數量龐大的處分決定及判決、判例案例得到證實。
四、而在事實上，以一般商品而論，其有形體、有包裝，於市場交易時，連貫唱呼即
    有混淆之虞，何況是無形體、無包裝之非有體物商品／服務。服務標章之使用，
    尤其是系爭標章所指定使用者，皆賴人為之服務、專業知識、口耳相傳之口碑，
    以爭取客戶，鮮少廣告（甚或不准廣告）。標章圖樣其實際形體鮮少能直接印入
    消費者印象中。這個時候，其標章讀音即變得非常重要，甚至於有絕對的決定性
    因素。茲再舉一極其簡單之例，有消費者欲找「力得」委辦案件，打查號台詢問
    電話，查號台一定問那一個「ㄌㄧˋ  ㄉㄜˊ」，如以注音輸入檢索，一定還會
    再問第一個字是力量的「力」，還是立人的「立」，或是其他的ㄌㄧˋ字？說不
    定詢問者被推薦介紹去找「ㄌㄧˋ  ㄉㄜˊ」時，如未以國字記下，還真不知道
    是「力得」，還是「立德」，搞不好還誤以為是「立德」而跑去「立德」洽辦案
    件呢！這不是混淆誤認嗎？這還不構成近似嗎？
五、本案系爭註冊第一０六七七八號服務標章指定使用於訴願訴訟代理、專利商標代
    理、土地登記等服務，很明顯的與據以評定之第三六一六三號標章服務項目相同
    或類似，因為兩者均同屬四二一一商品組群，同一組群商品（服務）為相類似。
    原處分機關印行之商品及服務類似組群（近似檢索）參考資料，足可為證，此為
    原處分機關所不爭執；而原告論述長，其中多詭辯飾詞，其實無解於兩標章指
    定於相同或類以之服務之事實。
六、其實，參加人對原告系爭標章申請評定，只是不同意其使用近似於參加人所有之
    標章於相同或類似之服務註冊，以免一般人混同誤認，兼亦保護己身之商標權益
    ，這也是商標法各項條款立法之旨意。參加人並無權利禁止原告執行律師業務，
    也不可能致生損害於原告，觀原告書狀之長篇論述可知，渠實屬過慮了。
七、次按商標（標章）申請註冊時指定使用商品（服務）不見得一開始即全部使用，
    是審查時以指定為準，系爭標章指定使用服務有的與據以評定標章相同，有的雖
    不相同，然屬421同一組群，構成相同或類似，亦毋可置疑。原告說參加人無律
    師資格卻設立「事務所」，有違律師法云，真不知從何說起。參加人與人合夥執
    業，代辦專利商標註冊申請，設立事務所理所當然；原告又說其提供律師業務，
    參加人提供非律師業務，二者本無類似混淆之虞，又是一大誤解。如上所述，蓋
    商標（標章）審查以指定為準，而非實際使用為準；況且以本案而論，「申請指
    定」與「實際指定」之服務均同屬4211組群，焉能說是不相同不類似。4211組群
    內之服務項目為相類似，實因一般社會通念使然，實際上，專利、商標代理申請
    、訴訟代理、工商登記、代辦移民、地政登記往往須運用到大量的法令規定，是
    以聯合執行業務的很多，由律師主持的專利商標事務所也到處都是，如果同一或
    近似標章可分細項分別准予註冊，一定有混淆誤認之虞。
八、綜上，系爭標章有商標法第三十七條第十二款規定之適用，應予評決為無效，被
    告之訴願決定並無違誤，故原告起訴實無理由，應予駁回。請鈞院鑒核，判如訴
    之聲明，以符法制。
    理  由
甲、程序部分：
    本件原告經合法通知，無正當理由未於言詞辯論期日到場，核無行政訴訟法第二
    百十八條準用民事訴訟法第三百八十六條所列各款情形，爰依被告之聲請，由其
    一造辯論而為判決。
乙、實體方面：
一、按服務標章圖樣「相同或近似於他人同一商品或類似商品之註冊商標者」，不得
    申請註冊，為系爭標章註冊時商標法第七十七條準用第三十七條第十二款所明定
    。又服務標章是否近似，應以具有普通知識、經驗之一般消費者於消費時施以普
    通所用之注意，有無混同誤認之虞判斷之。同法施行細則第五十條準用第十五條
    第一項亦定有明文。又兩服務標章圖樣是否近似，應就各服務標章之主要部分異
    時異地隔離各別觀察，以辨其是否足以引起混同誤認之虞，如其主要部分在外觀
    、讀音或觀念上有一近似者，即為近似之服務標章。至所謂類似服務，應依一般
    社會通念、市場交易情形，並參酌該服務之性質、內容、提供者、行銷管道及場
    所或對象等各種相關因素判斷之，同法施行細則第十五條第三項復定有明文。
二、查本件原處分機關以系爭註冊第一０六七七八號「立德LIH DER」服務標章，與
    參加人據以評定之註冊第三六一六三號「力得及圖Leader」服務標章相較，二者
    圖樣上之中文一為「立德」，另一為「力得」，雖其讀音皆為「ㄌㄧˋ  ㄉㄜˊ
    」，惟二者字形、字義迥不相同；又前者外文為「LIH DER」並無特殊字義，而
    後者外文「Leader」則為「領導者、帶領者」之意，其予消費者觀念、印象亦有
    差異，且二者整體圖樣之組成亦截然有別，以具有普通知識經驗之消費者，於消
    費時施以普通所用之注意，當足資分辨而不致產生混淆誤認之虞，應非屬構成近
    似之服務標章，自無首揭法條規定之適用，乃為申請不成立之處分。參加人不服
    ，向被告提起訴願，主張兩標章除中文讀音相同外，其外文讀音亦極為近似，而
    系爭服務標章之服務項目所指定者，皆賴人為之服務，並以專業知識、口耳相傳
    以爭取客戶，鮮少廣告，此時其讀音即顯重要，故兩標章實有使消費者產生混淆
    誤認之虞，應屬近似之標章云云。被告所為訴願決定以系爭標章圖樣係由中文「
    立德」及外文「LIH DER」分置上、下列，中間以一橫線區隔所組成，與據以評
    定標章圖樣相較，二者圖樣上之中文「立德」與「力得」，縱如原告所稱其字形
    及字義係屬有別，然其讀音皆為相同之「ㄌㄧˋㄉㄜˊ」，且前者之外文「LIH
    DER」，與後者之外文「Leader」讀音亦極相彷彿，於實際上異時異地隔離唱呼
    之際，難謂無使具有普通知識經驗之消費者施以普通所用之注意，而產生混同誤
    認之虞，應屬近似之標章。且系爭服務標章係指定於訴願、再訴願、民事訴訟及
    行政訴訟代理人、．．．商標、專利、非訟事件、土地登記、工商登記之代理．
    ．．等之服務，而據以評定標章於七十八年六月一日獲准註冊，並於八十八年六
    月一日延展註冊，其核准延展註冊之服務為代理國內外專利、商標、正字標記之
    申請及有關業務之處理，代理國內外專利、商標、著作權等智慧財產權之租讓、
    授權及有關業務之諮詢，代理工商登記、地政登記等服務。二者指定服務之性質
    及內容相同或相近，所處分之對象亦可能重疊，依一般社會通念及市場交易情形
    ，應屬同一或類似之服務。至參加人是否具有商標、專利、工商登記及地政登記
    代理人資格，得否依法從事該項服務，核屬據以評定標章有無合法使用，另案申
    請撤銷之問題，尚難執為兩標章指定服務非屬同一或類似之論據。從而，系爭服
    務標章之申請註冊，是否無違首揭法條之規定，不無重行斟酌之餘地，原處分機
    關未審及此，即遽為申請不成立之處分，自有未洽，參加人執此指摘，請求撤銷
    ，尚非全然無據，原告所陳述意見，並無可採。爰將原處分撤銷，由原處分機關
    於收受訴願決定書後三個月內重行審酌，另為適法之處分。原告不服，提起行政
    訴訟，主張略以原告對該參加人註冊據以評定標章已依法檢舉撤銷之，倘該參加
    人據以評定標章經原處分機關審查為撤銷之處分，則據以評定標章既不存在，本
    件申請評定案則溯及既往失所附麗，請依行政訴訟法第一百七十七條裁定停止本
    件程序，待該檢舉撤銷案有確定之結果再進行本件審理。又系爭註冊第一○六七
    七八號「立德LIH DER」服務標章，其實際使用之整體圖樣為中文「立德法律事
    務所」及外文「LIH DER LAW OFFICES」；而據以評定之註冊第三六一六三號「
    力得及圖Leader」服務標章圖樣則為中文「力得」及外文「Leader」，二者無論
    就外觀、觀念或讀音均不致於相似。且依律師法第十五條、台北律師公會會員推
    展業務規範第二條及第三條規定，其以系爭標章使用於所提供之法律服務時，僅
    得以書面方式且明載事務所全稱，即「立德法律事務所LIH DER LAW OFFICES」
    之中英文圖樣，故被告以「立德LIH DER」與「力得Leader」讀音近似，即認兩
    者為近似之標章，實難令人甘服。且系爭標章係指定使用於現行商標法施行細則
    第四十九條所定商品及服務分類表第四十二類之法律服務類，而據以評定標章於
    七十六年間申請註冊時，則指定使用於當時商標法施行細則第二十八條第八類之
    不屬別類之其他服務，其具體列舉之服務項目應相當於現行商品及服務分類表第
    三十五類之「事務處理」或第三十六類之「不動產業務」，均與第四十二類「法
    律服務」顯然有別。又系爭標章所具體列舉之服務內容均係「律師業務」，而據
    以評定標章所具體列舉之服務內容均只係「申請事務之處理」，且參加人不具律
    師資格，並無法提供該項律師業務，故二者指定之服務本無混淆誤認之虞，應非
    屬相同或類似之服務，自無首揭法條之適用等語。
三、本院查：
  (一)按服務標章專用權以請准註冊之服務標章及所指定之服務為限，為商標法第七十
    七條準用第二十一條第二項所明定，是審究系爭標章之註冊有無違反註冊時商標
    法第七十七條準用第三十七條第十二款之規定，自應以核准註冊之服務標章圖樣
    及指定使用之服務判斷之，至其實際使用之圖樣及提供之服務為何，要非所問。
    經查系爭標章圖樣係由中文「立德」及外文「LIH DER」分置上、下列，中間以
    一橫線區隔所組成，與據以評定標章圖樣相較，二者圖樣上之中文「立德」與「
    力得」，縱其字形及字義有別，然其讀音皆為相同之「ㄌㄧˋㄉㄜˊ」，且前者
    之外文「LIH DER」，與後者之外文「Leader」讀音亦極相彷彿，於異時異地隔
    離唱呼之際，難謂無使具有普通知識經驗之消費者施以普通所用之注意，而產生
    混同誤認之虞，應屬近似之標章，殆無疑義。至律師法及台北律師公會會員推展
    業務規範就執業律師推展業務所為之限制規定，核非商標法就服務標章之使用所
    為之限制，要難執為兩標章不近似之論據。
  (二)系爭標章係指定使用於現行商標法施行細則第四十九條所定商品及服務分類表第
    四十二類之訴願、再訴願、民事訴訟及行政訴訟代理人、．．．商標、專利、非
    訟事件、土地登記、工商登記之代理．．．等服務；而據以評定標章於七十六年
    間申請註冊，指定使用於當時商標法施行細則第二十八條第八類之不屬別類之服
    務，其具體列舉之服務項目為「一、承辦工商登記、地政登記業務之服務。二、
    ．．．。三、代辦國內商標、著作權之申請業務服務」，並於七十八年六月一日
    獲准註冊，再於八十八年六月一日延展註冊，其核准延展註冊之服務為「代理國
    內外專利、商標、正字標記之申請及有關業務之處理，代理國內外專利、商標、
    著作權等智慧財產權之租讓、授權及有關業務之諮詢，代理工商登記、地政登記
    」等服務，即為現行商標法施行細則第四十九條所定商品及服務分類表第四十二
    類所列服務中之法律服務，而依原處分機關八十五年八月所編印之商品及服務類
    似組群參考資料（修訂版），其歸屬於編號421100組群，另依原處分機關九十一
    年一月一日出版、九十一年四月十二日修正之商品及服務近似檢索參考資料，其
    歸屬於編號4211組群，皆與系爭標章所指定使用之服務為同一類似組群，且二者
    指定服務之性質及內容相同或相近，且所服務之對象亦可能重疊，依一般社會通
    念及市場交易情形，應屬同一或類似之服務，要無疑義。至參加人是否具有商標
    、專利、著作權等智慧財產權或工商登記及地政登記代理人資格，得否依法從事
    該項服務，乃專門職業技術人員之管理問題，與其事實上有無執行此項業務，乃
    兩回事，如參加人因欠缺執業資格，而實際上未使用其據以評定之標章繼續滿三
    年，則屬另案申請撤銷之問題，尚難執為兩標章指定服務非屬同一或類似之論據
    。原告訴稱兩標章指定使用之服務非屬同一或類似服務，核不足採。
  (三)至於原告主其依商標法第三十一條第一項第二款規定申請撤銷據以評定標章，請
    求停止本件訴訟程序云云，經查據以評定標章是否無正當理由繼續未使用滿三年
    而應撤銷，尚在原處分機關審查中，縱使經撤銷處分確定，依商標法第三十三條
    規定，亦僅係自撤銷處分之日起失效，並非溯及既往失其效力，自不動搖參加人
    據以評定系爭標章與其近似之基礎，亦不影響被告所為訴願決定之適法性，故本
    件訴訟程序無因原告之申請撤銷據以評定標章而停止之必要。
四、綜上所述，系爭標章與據以評定標章應屬近似之標章，復均指定使用於同一或類
    似之服務，則系爭標章之申請註冊，是否無違首揭法條之規定，不無重行斟酌之
    餘地，原處分機關未審及此，即遽為申請不成立之處分，自有未洽。故被告所為
    訴願決定乃將原處分撤銷，責由原處分機關重行審酌後，另為適法之處分，認事
    用法並無不合，原告起訴意旨，仍執前詞及個人主觀之見解，請求撤銷訴願決定
    ，為無理由，應予駁回。至兩造（含參加人）其餘攻擊防禦方法，於本件判斷不
    生影響，爰不再逐一論斷，附此敘明。
據上論結，本件原告之訴為無理由，爰依行政訴訟法第二百十八條、民事訴訟法第三
百八十五條第一項前段、行政訴訟法條第九十八條第三項前段，判決如主文。
中    華    民    國    九十二      年      五      月      十五        日
                                  臺北高等行政法院  第三庭
                                            審判長  法  官  姜素娥
                                                    法  官  陳國成
                                                    法  官  林文舟
右為正本係照原本作成。
如不服本判決，應於送達後二十日內，向本院提出上訴狀並表明上訴理由，如於本判
決宣示後送達前提起上訴者，應於判決送達後二十日內補提上訴理由書（須按他造人
數附繕本）。
中    華    民    國    九十二      年      五      月      十五        日
                                                    書記官  余淑芬


司法院資訊處製作；財團法人民間司法改革基金會備份。
